ACORDAO-COMPLETO-2543248

ACÓRDÃO 1773/2022 ATA 30/2022 - PLENÁRIO

VISTOS, relatados e discutidos estes autos, que tratam de revisão de ofício do registro tácito declarado por meio do Acórdão 8147/2021-TCU-Primeira Câmara, referente a ato de concessão de aposentadoria emitido pela Universidade Federal do Rio Grande do Norte;
ACORDAM os Ministros do Tribunal de Contas da União, reunidos em sessão do Plenário, ante das razões expostas pelo Relator e com fundamento no artigo 71, inciso III, da Constituição Federal, nos artigos 1º, inciso V, 39, inciso II, e 45 da Lei 8.443/1992, nos artigos 1º, inciso VIII, 259, inciso II, 260, § 1º, do Regimento Interno do TCU, e na Questão de Ordem constante da Ata 33, da Sessão Ordinária do Plenário de 16 de agosto de 2006, em:
9.1. revisar de ofício o Acórdão 8147/2021-TCU-Primeira Câmara, para considerar ilegal o ato de concessão de aposentadoria a Severino Gomes Bezerra, negando-lhe registro;
9.2. dispensar a devolução dos valores indevidamente recebidos até a data da ciência desta deliberação, com fulcro no Enunciado 106 da Súmula de Jurisprudência deste Tribunal;
9.3. determinar à Universidade Federal do Rio Grande do Norte, sob pena de responsabilidade solidária da autoridade administrativa omissa, que:
9.3.1. faça cessar os pagamentos decorrentes do ato impugnado, comunicando ao TCU, no prazo de sessenta dias, as providências adotadas, nos termos do art. 262, caput, do RI/TCU e do art. 8º, caput, da Resolução-TCU 206/2007;
9.3.2. dê ciência do inteiro teor desta deliberação ao interessado, no prazo de trinta dias, e faça juntar aos autos o comprovante dessa notificação nos trinta dias subsequentes, alertando-o de que o efeito suspensivo proveniente de eventual interposição de recurso junto ao TCU não o exime da devolução dos valores indevidamente percebidos após a notificação, caso o recurso não seja provido;
9.3.3. emita novo ato de aposentadoria e submeta-o a registro deste Tribunal, no prazo de sessenta dias, após corrigidas as falhas que ensejaram o julgamento pela ilegalidade, nos termos do art. 262, § 2º, do RI/TCU e do art. 19, § 3º, da IN-TCU 78/2018.

Revisão de ofício em ato de aposentadoria.

Universidade Federal do Rio Grande do Norte.

3. Interessados/Responsáveis:
3.1. Interessado: Severino Gomes Bezerra (XXX.413.114-XX).

13.1. Ministros presentes: Bruno Dantas (na Presidência), Walton Alencar Rodrigues (Relator), Benjamin Zymler, Vital do Rêgo, Jorge Oliveira e Antonio Anastasia.
13.2. Ministros-Substitutos convocados: Marcos Bemquerer Costa e André Luís de Carvalho.
13.3. Ministro-Substituto presente: Weder de Oliveira.

WALTON ALENCAR RODRIGUES

Adoto, como relatório, a instrução da Sefip (peças 27-28) , cuja proposta foi acolhida pelo representante do Parquet especializado (peça 29) :
"INTRODUÇÃO
1.	Trata-se de ato de concessão de aposentadoria de Severino Gomes Bezerra, de ex-servidor da Universidade Federal do Rio Grande do Norte.
2.	O ato foi submetido, para fim de registro, à apreciação do Tribunal de Contas da União (TCU) , de acordo com o art. 71, inciso III, da Constituição Federal. O cadastramento e a disponibilização ao TCU ocorreram por intermédio do Sistema de Apreciação e Registro de Atos de Admissão e Concessões, na forma dos arts. 2º, caput e incisos I a VI, e 4º, caput, da Instrução Normativa - TCU 78/2018.
EXAME TÉCNICO
Encaminhamentos anteriores
3.	À peça 9, consta instrução propondo que o ato fosse apreciado pela ilegalidade, a qual contou com anuência da Unidade Técnica-UT e do membro do parquet  (peças 10 e 11, respectivamente) .
4.	Por meio do Acórdão 8147/2021-TCU-Primeira Câmara, relator Ministro-Substituto Augusto Sherman Cavalcanti, foi exarada a seguinte determinação:
9.1. considerar tacitamente registrado em 18/11/2020, o ato constante da peça 7, relativo à alteração da aposentadoria de Severino Gomes Bezerra, e encaminhar os autos à Secretaria de Fiscalização de Pessoal para a adoção dos procedimentos necessários com vistas à revisão de ofício, nos termos do subitem 9.2.1 do Acórdão 122/2021-TCU-Plenário;
5.	À peça 19, consta Ofício de oitiva ao interessado em virtude das irregularidades abaixo descritas, que apresentou esclarecimentos à peça 23. 
I) recebimento de rubrica judicial relativa à vantagem hora-extra - situação em desacordo com o Enunciado da Súmula TCU 241 nos seguintes termos: "As vantagens e gratificações incompatíveis com o Regime Jurídico Único, instituído pela Lei nº 8.112, de 11-12-90, não se incorporam aos proventos nem à remuneração de servidor cujo emprego, regido até então pela legislação trabalhista, foi transformado em cargo público por força do art. 243 do citado diploma legal"; 
II) recebimento de proventos em percentual acima do devido, que deveria ser de 70%, conforme o tempo de serviço averbado (31 anos, 4 meses de 1 dia) e o fundamento da concessão (art. 8º, Incisos I e II, § 1º, incisos I, alíneas "a" e "b", e II, da EC 20/1998.
6.	Destarte, os autos estão aptos a ser instruídos no mérito.
Exame das constatações
7.	Em análise dos esclarecimentos do interessado, a sua argumentação centrou-se na impossibilidade desta Corte revisar o registro do ato, em face aos princípios da segurança jurídica e da confiança legítima. Propondo, ao fim, que o ato não fosse modificado, mantendo os termos do Acórdão 8147/2021-TCU-Primeira Câmara.
8.	Tal argumentação não pode ser acatada. Nos termos do Voto condutor do Acórdão 122/2021-TCU-Plenário, relator Ministro Walton Alencar, abaixo descrito, é possível a revisão do registro do ato, nos termos do artigo 54 da Lei 9784/99.
No julgamento dos embargos de declaração [RE 636.553/RS], opostos em face dessa decisão, finalizado em 4/12/2020, E. Relator [Ministro Gilmar Mendes] aduziu que, "passado esse prazo [de cinco anos, contado de forma ininterrupta, a partir da chegada do processo à corte de contas] sem finalização do processo, o ato restará automaticamente estabilizado. Abre-se, a partir daí, a possibilidade de sua revisão, nos termos do art. 54 da Lei 9.873/1999" [grifos do original].
 (...) 
Embora o Relator tenha mencionado a Lei 9.873/1999, que contém apenas oito artigos, tudo indica que se referia ao art. 54 da Lei 9.784/1999, que estabelece prazo decadencial de cinco anos para anulação de atos administrativos de que decorram efeitos favoráveis aos destinatários.
Por esse motivo conclui-se que, a partir do registro tácito do ato de concessão, é possível a sua revisão, no prazo de 5 anos, com base no aludido artigo da lei de processo administrativo.
CONCLUSÃO
9.	Cabe rejeitar os esclarecimentos apresentados pelo interessado e reiterar a conclusão exposta na instrução à peça 9, no sentido de apreciar o ato pela ilegalidade em virtude do pagamento dos proventos não respeitando a proporção da aposentadoria, bem como o pagamento de rubrica judicial relativa à "hora-extra".
10.	Ademais, caberá propor revisão de ofício do Acórdão 8147/2021-TCU-Primeira Câmara.
PROPOSTA DE ENCAMINHAMENTO
11.	Ante o exposto, propõe-se:
	a) rever de ofício do Acórdão 8147/2021-TCU-Primeira Câmara, de modo a considerar ilegal e recusar registro ao ato abaixo nominado, com base nos arts. 71, inciso III, da Constituição Federal, 1º, inciso V, e 39, inciso II, da Lei 8.443/1992 e 260, § 1º, do Regimento Interno do Tribunal de Contas da União (TCU) ;
	- SEVERINO GOMES BEZERRA, CPF XXX.413.114-XX, ato número 10793208-04-2014-000069-2 (inicial) .
b) dispensar a devolução dos valores indevidamente recebidos até a data da ciência do Universidade Federal do Rio Grande do Norte do Acórdão que vier a ser proferido, com base no Enunciado 106 da Súmula da Jurisprudência do TCU;
c) esclarecer ao interessado que, no caso de não provimento de recurso eventualmente interposto junto ao TCU, deverão ser repostos os valores recebidos após a ciência do acórdão;
d) determinar à Universidade Federal do Rio Grande do Norte, com base no art. 45 da Lei 8.443/1992, que:
d.1) faça cessar os pagamentos decorrentes do ato impugnado, comunicando ao TCU, no prazo de quinze dias, as providências adotadas, nos termos dos art. 262, caput, do Regimento Interno do TCU, 8º, caput, da Resolução - TCU 206/2007;
d.2) cadastre novo ato, livre da irregularidade apontada, submetendo-o ao TCU no prazo de trinta dias, nos termos dos arts. 262, § 2º, do Regimento Interno do TCU e 19, § 3º, da Instrução Normativa - TCU 78/2018; 
d.3) informe ao interessado o teor do Acórdão que vier a ser prolatado, encaminhando ao TCU, no prazo de trinta dias, comprovante da data de ciência pelo interessado, nos termos do art. 4º, § 3º, da Resolução - TCU 170/2004, alertando-o de que o efeito suspensivo proveniente de eventual interposição de recurso não o exime da devolução dos valores indevidamente percebidos após a notificação, em caso de não provimento desse recurso."

Rodrigo Alves da Silva Rodrigues (9792/OAB-RN), representando Severino Gomes Bezerra.

Procurador Rodrigo Medeiros de Lima.

APOSENTADORIA. REGISTRO TÁCITO. REVISÃO DE OFÍCIO. OITIVA. OPORTUNIZAÇÃO DO CONTRADITÓRIO E DA AMPLA DEFESA AO INTERESSADO. ARGUMENTOS APRESENTADOS INSUFICIENTES PARA A MANUTENÇÃO DO REGISTRO. PAGAMENTO DE PROVENTOS EM PATAMAR SUPERIOR AO DEVIDO. PARCELA REFERENTE A HORAS EXTRAS ORIUNDA DE DECISÃO JUDICIAL TRANSITADA EM JULGADO. ENUNCIADO 241 DA SÚMULA DE JURISPRUDÊNCIA DO TCU. ATO ILEGAL. NEGATIVA DE REGISTRO. DETERMINAÇÕES.

APOSENTADORIA (APOS)

Secretaria de Fiscalização de Integridade de Atos e Pagamentos de Pessoal e de Benefícios Sociais (Sefip).

Trata-se de revisão de ofício, prevista no art. 260, § 2º, do RI/TCU, do registro tácito declarado por meio do Acórdão 8147/2021-TCU-Primeira Câmara, da relatoria do E. Ministro-Substituto Augusto Sherman Cavalcanti (data da sessão: 25/5/2021) .
Na ocasião, em observância à tese fixada pelo STF no julgamento do RE 636.553/RS, da relatoria do E. Ministro Gilmar Mendes (Pleno, j. 19/2/2020, DJe 26/5/2020) , esta Corte declarou o registro tácito do ato de concessão de aposentadoria a Severino Gomes Bezerra, emitido pela Universidade Federal do Rio Grande do Norte, tendo determinado o retorno dos autos à unidade técnica, para a adoção dos procedimentos necessários à revisão de ofício do registro, em razão das irregularidades identificadas.
Instaurado o processo de revisão de ofício, foi determinada a oitiva do interessado. Regularmente notificado, o interessado apresentou manifestação à peça 23.
Nesta fase processual, a unidade técnica entendeu que os esclarecimentos apresentados não foram suficientes para afastar as irregularidades identificadas e, por conseguinte, propõe revisar de ofício o registro tácito do ato de aposentadoria, para considerar ilegal a sua concessão, em razão do pagamento indevido da parcela judicial de horas extras e da irregularidade na proporção dos proventos que consta do ato.
O Parquet especializado anuiu à proposta formulada pela Sefip.
Acolho as conclusões dos pareceres precedentes, adotando-as como razões de decidir, sem prejuízo de realizar as seguintes considerações.
A jurisprudência desta Corte é pacífica no sentido de considerar ilegal o pagamento de horas extras, determinado por decisão judicial transitada em julgado, visto que a parcela deveria ter sido absorvida pelos reajustes concedidos posteriormente.
É nesse sentido o enunciado da jurisprudência selecionada do TCU no Acórdão 1740/2021-TCU-Primeira Câmara, da relatoria do E. Ministro Benjamin Zymler:
A hora extra judicial é vantagem própria do regime celetista e, por isso, incompatível com o regime estatutário. A manutenção de pagamentos relativos a essa vantagem apenas seria admissível se fosse necessário assegurar, imediatamente após a transposição ao Regime Jurídico Único (RJU) , a irredutibilidade da remuneração. Nessa hipótese, a vantagem seria paga sob a forma de VPNI e paulatinamente compensada nos aumentos subsequentes conferidos ao funcionalismo, até seu completo desaparecimento.
Nessa linha, o Enunciado 241 da Súmula da Jurisprudência do TCU assim dispõe, in verbis:
As vantagens e gratificações incompatíveis com o Regime Jurídico Único, instituído pela Lei nº 8.112/1990, de 11/12/1990, não se incorporam aos proventos nem à remuneração de servidor cujo emprego, regido até então pela legislação trabalhista, foi transformado em cargo público por força do art. 243 do citado diploma legal.
Além disso, verificou-se que os proventos estão sendo pagos em valores superiores ao realmente devido. Como bem ponderou a Sefip (peça 9, p. 4) :
O nível/classe de aposentadoria cadastrado à peça 2 ("C-1-13") atualmente corresponde ao "P-23", conforme tabela de correlação à peça 6, cujo provento básico integral é de R$ 3.078,37. Considerando a proporção de proventos (70% = R$ 2.145,86) , constata-se que o valor atualmente pago (R$ 2.308,77) é acima do devido. No ato, registre-se, os proventos estão sendo pagos na proporção de 31/35.
Desse modo, o registro tácito declarado por meio do Acórdão 8147/2021-TCU-Primeira Câmara deve ser revisto de ofício, para tornar ilegal o ato de aposentadoria em exame.
Por fim, considerando o volume expressivo de solicitações de prorrogação de prazo que vêm sendo apresentadas pelos órgãos de origem, em razão da sobrecarga de trabalho gerada pela necessidade de migração de atos do sistema Sisac para o e-Pessoal, de forma a evitar pedidos nesse sentido, promovo desde já a dilação dos prazos para implementação das determinações expedidas na presente deliberação, de caráter improrrogável no presente caso.
Feitas essas considerações, voto por que o Tribunal acolha a minuta de acórdão que ora submeto à deliberação do colegiado.
TCU, Sala das Sessões, em 3 de agosto de 2022.
WALTON ALENCAR RODRIGUES 
Relator